【裁判字號】    98,訴,666
【裁判日期】    981130
【裁判案由】    塗銷所有權移轉登記
【裁判全文】
臺灣臺南地方法院民事判決               98年度訴字第666號
原      告  乙○○
訴訟代理人  焦文城律師
被      告  甲○○
訴訟代理人  楊淑惠律師
上列當事人間請求塗銷所有權移轉登記事件，本院於98年11月16
日言詞辯論終結，判決如下：
    主  文
原告之訴駁回。
訴訟費用新台幣26,547元由原告負擔。
    事  實
一、原告方面：
（一）聲明：求為判決：被告甲○○應將台南縣永康市○○○段
      647之1地號土地於台南縣永康地政事務所94年3月18日收
      件字號94年永一字第046970號之所有權移轉登記塗銷。
（二）陳述：
    (一)原告及被告皆為陳登發、呂瓊璵之子女，呂瓊璵所有位於
      台南縣永康市○○○段647之1地號土地（下稱系爭土地）
      於94年3月18日經被告甲○○以買賣為原因，將上開土地
      所有權移轉登記予被告甲○○。惟陳登發及呂瓊璵育有子
      女四人，原告、被告同為伊之子女，呂瓊璵不可能出賣系
      爭土地予被告，是上開土地應係被告甲○○未經呂瓊璵同
      意私下過戶。且被告甲○○以買賣為原因而移轉所有權，
      惟其間並無買賣價金之支付，是買賣關係亦不存在。
    (二)對被告答辯之陳述：
    1.系爭土地公告現值即為2,521,600元，市價約公告現值之2
      倍，非僅250萬元。被告僅提出公契而無私契，且該約僅
      有市價之一半，顯不合理，而屬假買賣。又被告甲○○於
      十餘年前即無工作，並無收入，其資金多係父母交付管理
      ，並非其所有，倘被告有足夠財力，又何需於契約簽訂前
      夕，再由其父母分別贈與其100萬購買系爭土地，則本案
      買賣之價金，是否為被告所支出，即屬可疑。
    2.呂瓊璵之帳戶明細，94年1月3日當日將100萬存入呂瓊璵
      帳戶後，提出100萬元，並於同日轉帳戶被告帳戶，又依
      陳登發於彰化銀行帳戶，亦係於94年1月3日當日以「現存
      」方式存入100萬元，再於同日轉提100萬元，由上足見，
      上開資金流程，係以呂瓊璵、陳登發之帳戶為媒介，有人
      當日各存提100萬元，於提領後一併存入被告帳戶，再由
      被告於94年1月6日作之初，再次匯入呂瓊璵個人帳戶，應
      係虛偽之資金流程。
    3.再者，被告對相關資金流向說法反覆，伊於法官訊問時陳
      稱：「存摺是由我父母自行保管，自行提領」，惟經原告
      訴訟代理人詰問，伊又稱「（提領的筆跡）是我的。都是
      我父母親交付印章存摺給我的」，前後矛盾，明顯係為掩
      飾假買賣推諉之詞。
    (三)縱認上開資金流向存在，然依證人丙○○即被告之姐於98
      年10月1日言詞辯論中表示，呂瓊璵於生前即已決定要將
      系爭土地給與被告，惟呂瓊璵若贈與系爭土地於被告，依
      遺產及贈與稅法規定，即付繳納贈與稅之義務，是其倘以
      假買賣之行式為之，即可避免高額之贈與稅，故其動機顯
      係規避遺產及贈與稅法之規定，本案假買賣行為及其他法
      律行為均屬脫法行為無效。且依上開法律之立法意旨，應
      由被告舉證證明其父母分別贈與100萬及買賣契約之簽訂
      非兩造出於通謀而為之虛偽意思表示、脫法行為。
    (四)原告為呂瓊璵之子女，伊於98年1月8日死亡，原告為伊之
      合法繼承人，系爭土地所有權移轉登記未經呂瓊璵同意，
      應不生物權移轉之效力，仍屬遺產，原告依民法第767條
      或第184條、197條請求塗銷上開不動產所有權移轉登記。
（三）證據：提出異動索引、土地登記謄本、除戶戶籍謄本、98
      年度訴字第667號言詞辯論筆錄、呂瓊璵存摺明細、契約
      書、不動產買賣合約書、陳登發支票存款帳號資料及交易
      明細查詢各一份及取款條影本九份為證。
二、被告方面：
（一）聲明：求為判決如主文第一項所示。
（二）陳述：
    (一)被告甲○○否認原告之主張及陳述。按「當事人主張有利
      於己之事實者，就其事實有舉證之責任。」民事訴訟法第
      277條前段定有明文。準此，原告自應就其主張之事實負
      舉證之責，否則即屬空言，不足憑採。
    (二)被告甲○○有股利、租賃、利息所得、且有不動產，並非
      無資力之人，此觀原告另訴請求被告甲○○等人本院98年
      度訴字第667號履行契約事件所調閱之被告甲○○財產資
      料即明；且兩造父親於94年1月3日贈與被告100萬元，另
      母親呂瓊璵分別於93年8月3日、94年1月3日各贈與被告甲
      ○○100萬元，此有財政部台灣省南區國稅局贈與稅免稅
      額證明書3紙可憑，足證被告甲○○確有足夠資力購買系
      爭土地。
    (三)被告甲○○為支付系爭不動產之買賣價金，乃於94年1月6
      日匯款250萬元至兩造母親呂瓊璵之彰化銀行0000-00-000
      00-0 00帳戶；又兩造母親呂瓊璵於94年1月3日與被告甲
      ○○就系爭土地訂立買賣契約，並移轉過戶登記予被告甲
      ○○乙情，經財政部台灣省南區國稅局查核後，亦肯認系
      爭土地買賣交易符合遺產及贈與稅法第5條第6款但書規定
      ，免課贈與稅，此有財政部台灣省南區國稅局94年3月15
      日發給之非屬贈與財產同意移轉證明在卷可稽。
    (四)綜上，兩造母親呂瓊璵與被告甲○○就系爭土地之買賣確
      屬真正，則其買賣移轉過戶登記即無虛偽不實，原告之主
      張顯無理由。
（三）證據：甲○○銀行存摺封面及提款證明、呂瓊璵銀行存摺
      封面及提款證明、財政部台灣省南區國稅局非屬贈與財產
      同意移轉證明影本、甲○○財產資料各一份及財政部台灣
      省南區國稅局贈與稅免稅證明書三份為證。
三、兩造不爭執事實及爭執事項：
（一）不爭執事項計有：
    1.台南縣永康市○○○段647之1地號土地，原為兩造母親呂
      瓊璵所有，台南縣永康地政事務所於民國94年 3月18日收
      件字號94年永一字第046970號，以買賣為原因，將該土地
      所有權移轉登記予被告甲○○。
    2.兩造母親呂瓊璵與父親陳登發育有子女4人， 即被告甲○
      ○、原告乙○○、及訴外人丙○○、陳太一。呂瓊璵於98
      年1月8日死亡。
    3.兩造母親呂瓊璵彰化銀行0000-00-00000-000帳戶於94年1
      月6日有新台幣250萬元存入。
（二）原告主張被告與兩造之母呂瓊璵間系爭土地之之買賣，係
      被告未經呂瓊璵同意而私自將系爭不動產過戶登記為被告
      名下；其間並無買賣關係存在，原告為呂瓊璵之繼承人，
      自得基於繼承人之身份，請求系爭土地之移轉登記等如上
      所載內容。被告則提出財政部臺灣省南區國稅局出具之「
      非屬贈與財產同意移轉證明」一份，證明系爭土地確係被
      告自兩造母親呂瓊璵買受並為所有權移轉登記，是本件兩
      造之爭點，在於被告與呂瓊璵間系爭土地之所有權移轉登
      記，是否如原告所主張之買賣關係不存在，或如原告所主
      張之被告未經呂瓊璵同意而私自將系爭不動產過戶登記為
      被告所有。
四、得心證之理由：
（一）按「當事人主張有利於己之事實者，就其事實有舉證之責
      任。但法律別有規定，或依其情形顯失公平者，不在此限
      。」民事訴訟法第277條定有明文。本件原告所主張之二
      項原因中，關於系爭土地之移轉登記，存有「被告未經呂
      瓊璵同意而私自將系爭不動產過戶登記為被告所有」之事
      實，則此事實之存在為有利於原告，原告自應負舉證責任
      ，乃本件原告自起訴以迄本案辯論終結時，均未提出相當
      之證據足供證明上揭事實存在，即如原告所請求傳訊之證
      人即兩造之姐妹丙○○在本院所為證詞，亦無法證明原告
      主張之事實為真，則原告此部分之主張核無憑據，尚難採
      認。
（二）原告另主張系爭土地之所有權移轉登記，雖以買賣為登記
      原因，惟「被告與呂瓊璵間買賣關係不存在」，基於不當
      得利，亦得請求被告將該所有權移轉登記塗銷等語。原告
      此部分之主張係消極事實，依上揭舉證責任分配原則，則
      主張積極事實存在之一方應負舉證責任，即被告應就系爭
      土地之所有權移轉登記事由即買賣關係存在之積極事實應
      負舉證責任。查本件被告提出財政部臺灣省南區國稅局出
      具之「非屬贈與財產同意移轉證明」一份及被告與呂瓊璵
      所之彰化銀行活期儲蓄存款存摺影本各一份，證明該買賣
      關係確屬存在，且被告於94年1月6日自上揭帳戶匯款買賣
      價金2,500,000入呂瓊璵帳戶內，堪認被告就其上揭所有
      權移轉登記之買賣關係，已盡其舉證責任。原告雖否認買
      賣契約之存在，然對上揭資料既無法提出證據予以否認，
      其僅以懷疑之心態，自不足以認定被告與呂瓊璵間買賣關
      係不存在之事實。
（三）綜上所述，本件原告既無法提出具體證據足供認定其所主
      張之內容為真，而被告復已提出相當之證據，證明其與呂
      瓊璵間確有買賣關係存在，並有價金之支付，本件原告之
      請求為無理由，當屬無疑。且系爭土地係於94年初移轉登
      記，而呂瓊璵則於98年1月8日死亡，其間經過四年之期間
      ，原所有權人呂瓊璵就該土地已移轉登記予被告之事實，
      當無不知之理，且依證人丙○○所陳，亦堪認定呂瓊嶼確
      實知悉系爭土地已辦理移轉登記在被告名下，則苟係被告
      未經呂瓊嶼同意而私自辦理所有權移轉登記之事實，則呂
      瓊璵當無放任四年都不聞不問之理。是原告本件之主張內
      容，均屬其個人之疑慮，並無證據證明，則原告本件之請
      求為無理由，應予駁回。
五、本件原告之請求既無理由而經判決駁回，則本件訴訟費用：
    第一審裁判費26,047元、證人旅費500元應全數由原告負擔
    。
六、因本案事證已臻明確，兩造其餘主張陳述及所提之證據，均
    毋庸再予審酌，附此敘明。
七、結論：原告之訴為無理由，並依民事訴訟法第79條，判決如
    主文。
中    華    民    國    98    年    11    月    30    日
                  民事第二庭    法  官  王國忠
以上正本係照原本作成。
如對本判決上訴，須於判決送達後20日內向本院提出上訴狀。
中    華    民    國    98    年    11    月    30    日
                                書記官  黃敏純


司法院資訊處製作；財團法人民間司法改革基金會備份。
